臺灣高等法院高雄分院刑事判決　　　　　　　　　九十一年度上易字第一一七號
　　上訴人即被告　甲○○
右上訴人因違反台灣地區與大陸地區人民關係條例等案件，不服臺灣高雄地方法院九
十年度易字第四０七四號中華民國九十一年七月二日第一審判決（起訴案號：臺灣高
雄地方法院檢察署八十九年度偵字第二三一五七號），提起上訴，本院判決如左：
      主  文
上訴駁回。
甲○○緩刑參年。
      事  實
一、甲○○、韓茂霖原係夫妻（八十八年間協議離婚），其等二人與楊添財均明知中
    華民國船舶，未經主管機關許可，不得航行至大陸地區之規定，竟基於犯意之聯
    絡，由甲○○出面先於八十七年十月三十一日以新台幣（下同）一百九十六萬六
    千元代價，向林文男購買臺灣籍「葳楓號」漁船，而為船舶所有人。旋將該船舶
    交與其夫韓茂霖供其違法航行至大陸地區之用。韓茂霖與楊添財隨即僱請同有意
    思聯絡之楊敏瀧（另案經大陸福建省平潭縣人民法院判處有期徒刑伍年，併科罰
    金伍萬元確定，現尚於大陸莆田執行中，）擔任船長，由楊敏瀧再僱用知情之代
    輪機長吳發明（經原審依違反台灣地區與大陸地區人民關係條例判處有期徒刑三
    月確定）、及漁航員李宗霖（原名李吉春，經原審法院依違反台灣地區與大陸地
    區人民關係條例判處有期徒刑三月，又未經許可入國罪判處有期徒刑二月，定執
    行刑有期徒刑四月確定）。嗣於八十八年三月三日，楊敏瀧、吳發明、李宗霖遂
    以出港捕魚為由，向高雄市政府漁業處申請報關出港，隨即未經主管機關許可，
    將「葳楓號」漁船直接航往大陸福建省平潭縣南海鄉南中沃口地區。
二、案經內政部警政署刑事警察局移送臺灣高雄地方法院檢察署檢察官偵查起訴。
      理  由
一、訊據上訴人即被告甲○○對購買「葳楓號」漁船交予同案被告韓宗霖（雙方已於
    八十八年協議離婚）使用之事實固坦白承認；惟矢口否認右揭犯行，辯稱：我和
    韓茂霖認識三天就結婚了，當初是韓茂霖告訴我說他是從事捕魚工作，因目前無
    事做，叫我買漁船供其出海捕魚，我怕被騙，所以把買來的漁船登記我的名義所
    有；買的船停在港邊時我雖有見過，但之後都是韓茂霖在處理，我沒有再見過該
    船舶，我是被設計的，他們申請出港也不是我去辦理的，我不知道韓茂霖從事非
    法偷渡情事等語。惟查：
（一）、前揭同案被告楊添財、韓茂霖指示同案被告楊敏瀧雇用被告吳發明、李宗霖
        駕駛臺灣籍「葳楓號」漁船，未經主管機關許可航行至大陸地區，被告吳發
        明、李宗霖經大陸地區法院判刑確定並已執行完畢之事實，除經被告吳發明
        、李宗霖分別自承屬實並互核一致外；「葳楓號」漁船於八十八年三月三日
        報關出港後航行至大陸福建省平潭縣南海鄉南中沃地區，於前述時、地欲共
        同私行運送大陸人民來台，於航行至大陸沿海牛山海面時，為大陸福建省南
        中邊防派出所緝獲致未得逞，有福建省平潭縣申請書、漁船船員進出港資料
        維護單（警卷第二十九頁、第三十頁）、人民法院（一九九九）嵐刑初字第
        一０一號刑事判決書、福建省福州市中級人民法院（二０００）榕刑終字第
        四十七號確定刑事裁定書、二０００年三月十日守字（二０００）０九五號
        李宗霖（記載為李吉春）刑滿釋放證明書（附於原審法院卷九十年十二月六
        日審判筆錄後）各一份在卷可查。而被告甲○○購買「葳楓號」漁船，為船
        舶所有人之事實，除為甲○○所自承外，亦有證人林文男即「葳楓號」漁船
        前所有人證稱，該船買賣確係由甲○○與其丈夫出面接洽（偵查卷第七十頁
        反面），復有漁船買賣合約書（偵查卷第六十三頁）在案可憑，另「葳楓號
        」漁船報關出港後，該漁船及船上作業人員迄未辦理入港或入境查驗等情，
        亦有海岸巡防總部南部地區巡防局八十九年八月二十四日（八九）南局檢字
        第四五一六號函附於警卷可稽。
（二）、被告甲○○與同案被告韓茂霖結婚後，韓茂霖時常向被告甲○○借錢，結婚
        十多天同案被告韓茂霖即向被告甲○○表示欲購買漁船從事走私行為，並表
        示如此每週可賺四十萬元，為此被告甲○○拼命籌錢購買漁船，一心想賺錢
        而不知利害關係等情，業據證人即曾為甲○○購船籌錢對象之張俊宏於原審
        法院審理時具結證述在案（見原審法院九十年二月二十一日審判筆錄），足
        見被告甲○○對於同案被告韓宗霖等所涉非法航行至大陸地區之事實，事前
        均已知情，且因貪圖暴利而出資購船參與犯罪，所辯不知道韓茂霖從事非法
        偷渡情事，尚難採信。
（三）、被告甲○○係為從事走私運送等行為而籌錢購買船隻，供同案被告韓茂霖使
        用等情，業如前述，則其對同案被告韓茂霖等人以其名義填載出港申請書申
        報出港乙事，豈能不知，則其於知情且同意情形下，縱如所辯出港申請書非
        其所填寫，亦無礙其對於本案有與同案被告韓茂霖等人有共同非法航行至大
        陸地區之意思聯絡與行為分擔。
（四）、綜上所述，被告甲○○與韓茂霖、楊添財、楊敏瀧、吳發明、李宗霖等人有
        共同未經許可，航行至大陸地區之犯行，應可認定，被告所辯均無可採，事
        證明確，被告犯行洵堪認定。
二、按被告甲○○為「葳楓號」船舶之所有人，其未經主管機關許可將中華民國船舶
    航行至大陸地區之行為，係違反臺灣地區與大陸地區人民關係條例第二十八條第
    一項規定，應依同條例第八十條第一項前段之罪論處。又共同正犯之意思聯絡，
    原不以數人間直接發生者為限，即有間接之聯絡者，亦包括在內。如甲分別邀約
    乙、丙犯罪，雖乙、丙間彼此並無直接之聯絡，亦無礙於其為共同正犯之成立。
    （最高法院七十七年台上字第二一三五號判例參照）。查同案被告韓茂霖、楊添
    財與甲○○固有直接之犯意聯絡，而韓茂霖又分別僱用楊敏瀧，及楊敏瀧再行僱
    用知情並有犯意聯絡之吳發明、李宗霖共同駕駛甲○○所有之船舶航行至大陸地
    區，其等與甲○○彼此間縱無直接之意思聯絡，且非船舶所有人，依刑法第三十
    一條第一項規定，仍應論以該罪之共同正犯。
三、原審就被告甲○○部分因依臺灣地區與大陸地區人民關係條例第八十條第一項，
    ，刑法第十一條前段、第二十八條、第三十一條第一項、修正後第四十一條第一
    項，罰金罰鍰提高標準條例第二條規定，並審酌被告甲○○貪圖私利，惟念其僅
    提供船舶，無實際參與運送行為，犯罪情節較輕微等一切情狀，量處處有期徒刑
    肆月，並諭知如易科罰金以佰元折算壹日之折算標準，認事用法俱無不合，量
    刑亦稱妥適，被告甲○○上訴意旨否認犯罪，指摘原判決不當，並無可取，為無
    理由，應予駁回。又查被告甲○○未曾受有期徒刑以上刑之宣告，有卷內前科表
    可查，經此偵審程序及科刑判決之教訓，應知警惕諒無再犯之虞，本院認所宣告
    之刑，以暫不執行為適當，併諭知緩刑參年，以勵自新。
四、公訴意旨另略以：被告吳發明、李宗霖、甲○○等人於上開時地未經許可航行至
    大陸地區後，私運大陸地區人民非法偷渡來台，另違反臺灣地區與大陸地區人民
    關係條例第二十八之一第一、二項中華民國船舶不得或台灣地區人民不得利用中
    華民國船舶私行運送大陸地區人民前往台灣地區及大陸地區以外之國家或地區之
    行為，應依同條例第八十條第一項之罪處斷云云。經查：被告吳發明、李宗霖受
    同案被告楊敏瀧僱用，於八十八年三月三日以出港捕魚為由，向高雄市政府漁業
    處申請報關出港，隨即未經主管機關許可，將被告甲○○所有「葳楓號」漁船直
    接航往大陸福建省平潭縣南海鄉南中沃口地區，準備接運大陸地區人民來台，同
    案被告楊敏瀧並依同案被告楊添財、韓茂霖指示，親往平潭地區與當地林孔祿、
    王寶強等人接洽載運大陸人民非法偷渡來台事宜，同年月三十一日，王寶強將陳
    杰等十名大陸人民由平潭載往南中地區，並將十本偽造之大陸勞務證交與同案被
    告楊敏瀧，再以小渡船將十名大陸人民送至南中海面，由「葳楓號」漁船接駁上
    船啟程來台，旋於當晚航經大陸沿海牛山海面時，被大陸福建省南中邊防派出所
    部門緝獲致未得逞之事實，業經福建省平潭縣人民法院（一九九九）嵐刑初字第
    一０一號刑事判決書、福建省福州市中級人民法院（二０００）榕刑終字第四十
    七號確定刑事裁定書認定在案，亦為檢察官起訴認定之事實。惟按臺灣地區與大
    陸地區人民關係條例第八十條並無處罰未遂犯之明文規定，而未遂犯之處罰，又
    以有特別規定者為限，刑法第二十五條第一項定有明文，是被告吳發明、李宗霖
    、甲○○等人上開私運大陸地區人民前往台灣地區而未遂之行為，自不在處罰之
    列，公訴人認被告吳發明、李宗霖、甲○○等人另違反臺灣地區與大陸地區人民
    關係條例第二十八之一第一、二項中華民國船舶不得或台灣地區人民不得利用中
    華民國船舶私行運送大陸地區人民前往台灣地區及大陸地區以外之國家或地區之
    行為，應依同條例第八十條第一項之罪處斷云云，顯有誤會，惟因此部分與前開
    檢察官起訴被告等未經許可航行至大陸地區有罪部分，有牽連犯之裁判上一罪關
    係，依審判不可分原則，本院自無庸另為無罪之諭知，併此敘明。
據上論結，應依刑事訴訟法第三百六十八條，刑法第七十四條第一款，判決如主文。
本案經檢察官陳國全到庭執行職務。
中    華    民    國      九十一      年      十      月     九   日
                              臺灣高等法院高雄分院刑事第七庭
                                  審判長法官  李春昌
                                        法官  黃憲文
                                        法官  莊飛宗
右正本證明與原本無異。
不得上訴。
              法院書記官  林明威
中    華    民    國      九十一      年      十      月    九    日
附錄：本判決論罪科刑法條：
附錄本案論罪科刑法條全文：
臺灣地區與大陸地區人民關係條例第八十條第一項：
中華民國船舶、航空器或其他運輸工具所有人、營運人或船長、機長、其他運輸工具
駕駛人違反第二十八條第一項規定或違反第二十八條之一第一項規定或臺灣地區人民
違反第二十八條之一第二項規定者，處三年以下有期徒刑、拘役或科或並科新臺幣一
百萬元以上一千五百萬元以下罰金。但行為係出於中華民國船舶、航空器或其他運輸
工具之船長或機長或駕駛人自行決定者，處罰船長或機長或駕駛人。
